【裁判字號】    97,抗,100
【裁判日期】    970917
【裁判案由】    變更組織暨捐助章程
【裁判全文】
臺灣士林地方法院民事裁定               97年度抗字第100號
抗  告  人  甲○○
上列抗告人因相對人財團法人台北市法雨寺聲請變更組織暨捐助
章程事件，對於中華民國97年3 月31日本院97年度法字第2 號裁
定提起抗告，本院裁定如下：
    主  文
原裁定關於財團法人台北市法雨寺捐助章程准予補充變更如附表
所示第十七條第一項第四款部分廢棄。
上開廢棄部分，相對人在原法院之聲請駁回。
其餘抗告均駁回。
抗告程序費用新臺幣壹仟元由抗告人負擔。
    理  由
一、抗告意旨略以：財團法人台北市法雨寺（下稱法雨寺）係由
    開山住持張國泰於民國59年間捐助創立，並於創立之始由其
    擔任董事長，直至96年6 月24日死亡為止。張國泰於95年5
    月27日依章程規定提名第8 屆董事即伊、張國泰、黃添財、
    羅建舟及乙○，經決議通過，並由董事推張國泰擔任董事長
    。嗣張國泰死亡後，第8 屆董事會出缺董事長職位，部分董
    事覬覦董事長職位而透過請求法院准予修改章程之方式，意
    圖獲得董事長職權。然依法雨寺原章程（下稱原章程）第7
    條之規定：「本寺董事長經由董事互推一人為之。董事長兼
    任住持。」易言之，董事長與住持必須為同一人。另原章程
    第17條第1 項第4 款規定：「本寺住持資格：...4. 凡住持
    書有遺囑者不受前三項之限制。」準此，原章程意旨在於絕
    對尊重前任住持之遺願，即前任住持有遺囑指定下任住持者
    ，不受前3 項資格之限制。是以張國泰於95年3 月2 日以公
    證遺囑指定伊接任住持，其意係指定將來由伊同時擔任住持
    與董事長。張國泰死亡後，董事中僅伊為住持，依原章程規
    定，僅伊具備董事長之資格，故其餘董事僅能推舉伊擔任董
    事長。詎第8 屆董事即黃添財、羅建舟及乙○違反原章程規
    定，於96年9 月14日第3 次董事會推選非僧眾之黃添財為董
    事長，並意圖侵奪掌控法雨寺，轉而決議修改原章程，並經
    本院97年度法字第2 號准予修正變更在案，修正變更為如附
    表所示之內容（下稱系爭變更章程），致伊無法擔任董事長
    。伊為因原裁定而權利受侵害之人，自得依非訟事件法第41
    條第1 項之規定，提起本件抗告。再者，系爭變更章程第7
    條之1 、第17條第1 項第4 款不僅與法雨寺之設立目的有違
    ，且原章程就該部分之規定並無組織不完備、重要管理方法
    不具備或涉及維持財團之目的或保存其財產之情形，是原裁
    定准予變更，自係與法有違等語。並聲明：原裁定廢棄。
二、按財團之組織及其管理方法，由捐助人以捐助章程或遺囑定
    之。捐助章程或遺囑所定之組織不完全，或重要之管理方法
    不具備者，法院得因主管機關、檢察官或利害關係人之聲請
    ，為必要之處分。民法第62條定有明文。蓋財團屬於公益法
    人，復為他益法人，為維護其穩健推展，民法乃就組織及管
    理方法之補正，於本條規定其管理監督機制，並由法院行使
    之。是法院之管理監督事由，限於「財團之組織不完全」與
    「財團之重要管理方法不具備」。所謂財團組織是否完全，
    應由法院視個案具體情況，客觀裁量之，其必要與否則應注
    意比例原則。例如：捐助章程或遺囑僅規定「設董事若干人
    」，或未明訂董事解任條件者，即得認其組織尚不完全而得
    依民法第62條之規定，由法院為確定董事人數或董事解任條
    件之處分。至所謂重要之管理方法不具備，其重要與否應以
    財團得否正常推展業務為其標準，於適用上應由法院視個案
    具體狀況，客觀裁量之。例如：捐助章程規定經董事會決議
    得修改捐助章程者，即係重要管理方法不完全，得聲請法院
    禁止董事會修改章程；又如：董事任期屆滿，新任董事未能
    產生，亦係重要管理方法不完全，得聲請法院指定財團管理
    人。次按為維持財團之目的或保存其財產，法院得因捐助人
    、董事、主管機關、檢察官或利害關係人之聲請，變更其組
    織。民法第63條定有明文。是依民法第63條規定聲請變更財
    團組織者，亦以維持財團之目的或保存其財產之必要為限。
三、經查：
  (一)抗告人為法雨寺之董事，此有法雨寺第7 屆第8 次董監事會
    議紀錄在卷為憑（見本院卷第14頁、第15頁），是其以利害
    關係人身分提起抗告，並無不合，先予敘明。
  (二)廢棄部分：
    原章程第17條第1 項第4 款規定：「本寺住持資格：...4.
    凡住持書有遺囑者不受前三項之限制。」系爭變更章程第17
    條第1 項第4 款則變更為：「本寺住持資格：...4. 持有前
    任住持遺囑者。」此部分對於法雨寺住持資格之變更，核與
    法雨寺之組織及管理方法、為維持法雨寺之目的或保存其財
    產等情形均屬無關，是無須依據民法第62條、第63條之規定
    聲請法院為必要之處分。從而，依上開說明，相對人聲請就
    系爭變更章程第17條第1 項第4 款予以變更，自難准許。原
    法院准如所請，尚有未洽。
  (三)駁回部分：
    1.相對人聲請補充變更原章程而為系爭變更章程第7 條、第
      7 條之1 、第17條第2 項為：「本寺董事長經由董事互推
      一人為之。董事長應兼任住持。」、「董事長辭職、喪失
      資格、失蹤或死亡時，由現任其餘董事補選適當之人選繼
      任其董事身分，再由董事互推一人為董事長，其任期以補
      足前任所餘任期為限。」、「住持任期應與董事任期相同
      。」此關於董事長遴選方式之修正，係為因應董事長因故
      未能提名董事人選而未能補選出新任董事長時之處理方式
      ，自係屬財團管理方法之特定，是以修正上開條文明訂董
      事長因故不能行使職權之辦法，自屬必要，亦與維持財團
      法人之精神及目的不相違背，則該部分核與民法第62條之
      規定尚無不合，原裁定准予變更，即無不合。
    2.又相對人聲請增訂系爭變更章程第13條之1 為：「監事職
      權如下：1.監查本寺財產狀況及簿冊文件。2.審查董事會
      之決議案及執行處理情形。3.報告稽查情形。」此乃明訂
      監事之職權內容，以補足原章程未就監事職權予以規定之
      缺漏，屬重要之管理方法之特定，是其增訂上開條文核屬
      必要，原裁定准予補充變更，於法洵無不合。
    3.再原章程第14條後段規定：「董、監事（包括董事長）如
      有失職行為得經董事會報請主管機關核備罷免之，董、監
      事如經被罷免同時喪失其資格。」系爭變更章程第14條第
      3 項則規定：「董、監事（包括董事長）如有失職行為，
      得經董事會罷免之，董、監事如經被罷免同時喪失其資格
      。」蓋原章程第14條後段規定董、監事得由董事會報請主
      管機關核備罷免，然法無明文授予主管機關核備罷免財團
      法人董、監事之權限，故若依原章程第14條後段之規定，
      將致法雨寺無法罷免失職之董、監事。是以原章程第14條
      後段應屬財團之組織不完全，系爭變更章程第14條第3 項
      變更為得由董事會罷免失職之董、監事，核屬必要，原裁
      定准予變更，應為合法。
    4.復查系爭變更章程第15條之1 規定：「董、監事辭職、喪
      失資格、失蹤或死亡等情形，均由董事長提名補選之，其
      任期以前任期所餘任期為限。」關於董事於任期中因故未
      能行使職權之情形，原章程並未訂定處理辦法，是為特定
      財團之管理方法，維護財團之穩健推展，相對人聲請增訂
      上開條文，自屬必要，原裁定准予變更，即無不合。
    5.另系爭變更章程第4 條、第13條、第14條第2 項及第22條
      均僅為純文字之修正，以配合系爭變更章程之格式，抗告
      人對於上開條文實質內容亦無爭執，原裁定准予變更上開
      條文，尚無違誤。
  (四)綜上，系爭變更章程第17條第1 項第4 款核與法雨寺之組織
    及管理方法、為維持法雨寺之目的或保存其財產等情形均無
    關，原裁定依據民法第62條、第63條之規定准予補充變更，
    尚有未合。抗告意旨指摘原裁定上開部分不當，求予廢棄改
    判，為有理由，應由本院廢棄改判如主文第一、二項所示。
    至原裁定就系爭變更章程第4 條、第7 條、第7 條之1 、第
    13 條 、第13條之1 、第14條第2 項、第3 項、第15條之1
    、第17條第2 項及第22條准予補充變更，於法洵無不合，抗
    告人指摘原裁定上開部分不當，聲明廢棄，為無理由，應予
    駁回。
五、爰裁定如主文。
中    華    民    國    97    年    9     月    17    日
                  民事第三庭  審判長法  官  鍾任賜
                                    法  官  施月燿
                                    法  官  林尚諭
以上正本證明與原本無異。
如不服本裁定，僅得於收受本裁定正本送達後10日內，以適用法
規顯有錯誤為理由，委任律師或具律師資格之人向本院提出再抗
告狀，（須附繕本一份及繳納再抗告裁判費新臺幣1,000 元），
經本院許可後始可再抗告。
中    華    民    國    97    年    9     月    18    日
                                    書記官  李明章
附表：
財團法人台北市法雨寺捐助章程暨組織章程修正條文對照表
┌─────┬───────────┬───────────┐
│條      項│原      條          文│ 新       條        文│
├─────┼───────────┼───────────┤
│第一條    │本寺定名為財團法人臺北│                      │
│          │市法雨寺（以下簡稱本寺│                      │
│          │）                    │                      │
├─────┼───────────┼───────────┤
│第二條    │本寺弘揚大乘佛教教義，│                      │
│          │妥善管理本寺財產，親善│                      │
│          │信眾，促進興辦公益慈善│                      │
│          │及文化教育事業，發揮佛│                      │
│          │陀無畏救世精神為宗旨。│                      │
├─────┼───────────┼───────────┤
│第三條    │本寺事務所設於北投區泉│                      │
│          │源里登山路108 號。    │                      │
├─────┼───────────┼───────────┤
│第四條    │本寺財產如左：        │本寺財產如下：        │
│          │1.本寺財產總額新臺幣六│1.本寺財產總額新臺幣六│
│          │  七六、七九０‧二０元│  七六、七九０‧二０元│
│          │（包括動產及不動產）。│（包括動產及不動產）。│
│          │2.信者化緣收入。      │2.信者化緣收入。      │
│          │3.財產收入。          │3.財產收入。          │
│          │4.油香收入。          │4.油香收入。          │
│          │5.法會收入。          │5.法會收入。          │
│          │6.其他收入。          │6.其他收入。          │
├─────┼───────────┼───────────┤
│第五條    │本寺每年一月一日至每年│                      │
│          │十二月三十一日止為本寺│                      │
│          │會計年度。            │                      │
├─────┼───────────┼───────────┤
│第六條    │新進信眾經住持認定合於│                      │
│          │資格送經董事會同意，始│                      │
│          │得為之。              │                      │
├─────┼───────────┼───────────┤
│第七條    │本寺董事長經由董事中互│本寺董事長經由董事中互│
│          │推一人為之。董事長兼任│推一人為之。董事長應兼│
│          │住持。                │任住持。              │
├─────┼───────────┼───────────┤
│第七條之一│                      │董事長辭職、喪失資格、│
│          │                      │失蹤或死亡時，由現任其│
│          │                      │餘董事補選適當之人選繼│
│          │                      │任其董事身分，再由董事│
│          │                      │互推一人為董事長，其任│
│          │                      │期以補足前任所餘任期為│
│          │                      │限。（說明：增列現任董│
│          │                      │事長因故未能提名董、監│
│          │                      │事人選時之處理方式）  │
├─────┼───────────┼───────────┤
│第八條    │本寺住眾死亡時，由本寺│                      │
│          │全體清眾上殿誦經，啟建│                      │
│          │念佛功德，永日道場，薦│                      │
│          │悼往生淨土表示敬意。  │                      │
├─────┼───────────┼───────────┤
│第九條    │本寺信眾應遵守本寺規章│                      │
│          │及一切決議之義務或權利│                      │
│          │，但如有違反本寺規章或│                      │
│          │有不法行為而損害本寺之│                      │
│          │權益，經由董事會之決議│                      │
│          │，予以警告後自然喪失其│                      │
│          │信眾資格外，不得向本寺│                      │
│          │做任何請求。          │                      │
├─────┼───────────┼───────────┤
│第十條    │本寺經費為履行創設目的│                      │
│          │而舉辦經常生活及一切事│                      │
│          │業，必須支付之費用外，│                      │
│          │絕不以任何方式對特定之│                      │
│          │人給予特殊利益。且經依│                      │
│          │法解散後之剩餘財產，應│                      │
│          │歸屬所在地之自治團體或│                      │
│          │政府主管機關指定之機關│                      │
│          │團體。                │                      │
├─────┼───────────┼───────────┤
│第十一條  │本寺信眾每年在元宵前後│                      │
│          │舉行團拜一次，及報告寺│                      │
│          │務。                  │                      │
├─────┼───────────┼───────────┤
│第十二條  │本寺所有財產（包括不動│                      │
│          │產、動產）不得移做私用│                      │
│          │，不動產之增減或處分應│                      │
│          │經董事會決議通過後依法│                      │
│          │報請主管機關核備，動產│                      │
│          │之增減由董事會妥為處理│                      │
│          │之。                  │                      │
├─────┼───────────┼───────────┤
│第十三條  │本寺設董事會由全體董事│本寺設董事會由全體董事│
│          │組織之，其職權如左：  │組織之，其職權如下：  │
│          │1.編制預算及決算。    │1.編制預算及決算。    │
│          │2.訂定本寺事業計畫並執│2.訂定本寺事業計畫並執│
│          │  行之。              │  行之。              │
│          │3.關於本寺聘請道德崇高│3.關於本寺聘請道德崇高│
│          │  四境賢達為顧問若干人│  四境賢達為顧問若干人│
│          │  。                  │  。                  │
│          │4.調解本寺有關糾紛事項│4.調解本寺有關糾紛事項│
│          │  。                  │  。                  │
│          │5.其他有關重要事項。  │5.其他有關重要事項。  │
├─────┼───────────┼───────────┤
│第十三條之│                      │監事職權如下：        │
│一        │                      │1.監察本寺財產狀況及簿│
│          │                      │  冊文件。            │
│          │                      │2.審查董事會之決議案及│
│          │                      │  執行處理情形。      │
│          │                      │3.報告稽查情形。      │
├─────┼───────────┼───────────┤
│第十四條  │本寺設董事五人，監事一│本寺設董事五人，監事一│
│          │人均由上屆董事長提名候│人。                  │
│          │選人，經由董事會選舉之│董事及監事之產生，由上│
│          │。董、監事（包括董事長│屆董事長提名候選人，經│
│          │）如有失職行為得經董事│由董事會選舉之。董、監│
│          │會報請主管機關核備罷免│事（包括董事長）如有失│
│          │之，董、監事如經被罷免│職行為，得經董事會罷免│
│          │同時喪失其資格。      │之，董、監事如經被罷免│
│          │                      │同時喪失其資格。      │
├─────┼───────────┼───────────┤
│第十五條  │董、監事任期為四年連選│                      │
│          │得連任。              │                      │
├─────┼───────────┼───────────┤
│第十五條之│                      │董、監事辭職、喪失資格│
│一        │                      │、失蹤或死亡等情形，均│
│          │                      │由董事長提名補選之，其│
│          │                      │任期以前任所餘任期為限│
│          │                      │。                    │
├─────┼───────────┼───────────┤
│第十六條  │董事長職權對內綜理一切│                      │
│          │事務，對外代表本寺。  │                      │
├─────┼───────────┼───────────┤
│第十七條  │本寺住持資格、任期及職│本寺住持資格、任期及職│
│          │務：                  │務：                  │
│          │一資格：              │一資格：              │
│          │  1.在本寺皈依（受度）│  1.在本寺皈依（受度）│
│          │    並經歷本寺知客或監│    並經歷本寺知客或監│
│          │    院等職務滿三年以上│    院等職務滿三年以上│
│          │    ，而成績優良，和眾│    ，而成績優良，和眾│
│          │    擁護常住者。      │    擁護常住者。      │
│          │  2.經佛學院畢業或同等│  2.經佛學院畢業或同等│
│          │    學力專修宗教兩門有│    學力專修宗教兩門有│
│          │    心得，能宣揚禪宗真│    心得，能宣揚禪宗真│
│          │    理，教門正義具有高│    理，教門正義具有高│
│          │    度領眾能力與精密之│    度領眾能力與精密之│
│          │    判斷力者。        │    判斷力者。        │
│          │  3.精通本寺一切寺務熟│  3.精通本寺一切寺務熟│
│          │    悉本寺早晚兩課，法│    悉本寺早晚兩課，法│
│          │    會、佛事等法則，對│    會、佛事等法則，對│
│          │    內領眾修行，遵守共│    內領眾修行，遵守共│
│          │    住規約，對外能應酬│    住規約，對外能應酬│
│          │    一切佛事者。      │    一切佛事者。      │
│          │  4.凡住持書有遺囑者不│  4.持有前任住持遺囑者│
│          │    受前三項之限制。  │    。                │
│          │二任期：              │二任期：              │
│          │  住持任期不定。若住持│  住持任期應與董事任期│
│          │  臨時發生災厄死亡時，│  相同。              │
│          │  由四班首其中一人繼承│三職務：              │
│          │  接任之。            │  1.制訂本寺教規細則（│
│          │三職務：              │    另訂定之）。      │
│          │  1.制訂本寺教規細則（│  2.掌理本寺內、外一切│
│          │    另訂定之）。      │    寺務。            │
│          │  2.掌理本寺內、外一切│  3.訂立四堂口規約。  │
│          │    寺務。            │  4.凡所有一切內外寺眾│
│          │  3.訂立四堂口規約。  │    、信眾均由住持統理│
│          │  4.凡所有一切內外寺眾│    之。              │
│          │    、信眾均由住持統理│                      │
│          │    之。              │                      │
├─────┼───────────┼───────────┤
│第十八條  │董事會六個月召開一次，│                      │
│          │但董事長認為必要時得召│                      │
│          │集臨時會並任主席，董事│                      │
│          │會應有董事過半數出席始│                      │
│          │得開會，出席董事過半數│                      │
│          │同意方得決議。        │                      │
├─────┼───────────┼───────────┤
│第十九條  │董事無故不出席會議，連│                      │
│          │續缺席三次以上，亦未請│                      │
│          │假時，視為自然解職，由│                      │
│          │董事長提名補選之，其任│                      │
│          │期以前任所餘任期為限。│                      │
├─────┼───────────┼───────────┤
│第二十條  │董事會得設總幹事一人幹│                      │
│          │事若干人由董事長任免之│                      │
│          │並受董事會指揮監督分別│                      │
│          │掌理總務及其他業務，總│                      │
│          │幹事、幹事均為義務職，│                      │
│          │但得酌支車馬費。      │                      │
├─────┼───────────┼───────────┤
│第二十一條│本寺得聘請道德崇高聲望│                      │
│          │顯達四境，或專家若干名│                      │
│          │為顧問。              │                      │
├─────┼───────────┼───────────┤
│第二十二條│本寺董事及顧問均為義務│本寺董事、監事及顧問均│
│          │職，但得酌支車馬費。  │為義務職，但得酌支車馬│
│          │                      │費。                  │
├─────┼───────────┼───────────┤
│第二十三條│本章程如有未盡事宜，除│                      │
│          │按照佛教清規處理外悉照│                      │
│          │有關法律規定處之。    │                      │
├─────┼───────────┼───────────┤
│第二十四條│本章程經呈報主管機關核│                      │
│          │備施行，修改時亦同。  │                      │
└─────┴───────────┴───────────┘


司法院資訊處製作；財團法人民間司法改革基金會備份。
